ACORDAO-COMPLETO-2427733

ACÓRDÃO 7249/2021 ATA 13/2021 - PRIMEIRA CÂMARA

VISTOS, relatados e discutidos estes autos de Tomada de Contas Especial instaurada pelo Fundo Nacional de Desenvolvimento da Educação - FNDE, em desfavor da Sra. Francineti Maria Rodrigues Carvalho, ex-Prefeita Municipal de Abaetetuba/PA (gestões 2009-2012 e 2013-2016) , em face da omissão na prestação de contas quanto aos recursos repassados ao Município, em 04/01/2012, por força do Programa Brasil Alfabetizado (BRALF/2011) , no montante de R$ 136.185,00, cujo prazo final para a apresentação da prestação de contas expirou em 26/05/2017,
ACORDAM os Ministros do Tribunal de Contas da União, reunidos em sessão dessa Primeira Câmara, com fundamento nos arts. 1º, inciso I, e 16, inciso II, e 23, inciso II, da Lei 8.443/1992, c/c os arts. 1º, inciso I, 208 e 214, inciso II, do Regimento Interno do TCU, em:
9.1. julgar regulares, com ressalva, as contas de Francineti Maria Rodrigues Carvalho (CPF 318.852.25253) , ex-Prefeita Municipal de Abaetetuba/PA (gestões 2009/2012 e 2013/2016) , em face dos recursos repassados ao referido Município ao abrigo do Programa Brasil Alfabetizado, exercício de 2011 (BRALF/2011) , dando-lhe quitação; e
9.2. enviar cópia deste Acórdão à responsável e ao FNDE, para ciência.

Tomada de Contas Especial instaurada pelo Fundo Nacional de Desenvolvimento da Educação em razão de omissão no dever de prestar contas, para atendimento ao Programa Brasil Alfabetizado, exercício 2011.

Primeira Câmara

Município de Abaetetuba - PA.

3. Responsáveis:  Francineti Maria Rodrigues Carvalho (CPF: XXX.852.252-XX).

13.1. Ministros presentes: Walton Alencar Rodrigues (Presidente), Benjamin Zymler, Vital do Rêgo e Jorge Oliveira.
13.2. Ministro-Substituto presente: Augusto Sherman Cavalcanti (Relator).

AUGUSTO SHERMAN

Adoto como relatório a instrução lançada aos autos pela Secex-BA (peça 58) :
	
	"INTRODUÇÃO
Cuidam os autos de tomada de contas especial, instaurada pelo Fundo Nacional de Desenvolvimento da Educação - FNDE, em desfavor da Sra. Francineti Maria Rodrigues Carvalho (CPF XXX.852.252-XX) , ex-Prefeita Municipal de Abaetetuba/PA (gestões 2009/2012 e 2013/2016) , em face da omissão na prestação de contas quanto aos recursos repassados ao Município de Abaetetuba/PA por força do  Programa Brasil Alfabetizado (BRALF/2011) , cujo prazo final para a apresentação da prestação de contas expirou em 26/5/2017 (peça 18, p. 1) .
O BRALF/2011 teve por objeto, sucintamente, contribuir para superar o analfabetismo no Brasil, universalizando a alfabetização de jovens, adultos e idosos e a promoção de ações para a elevação da escolaridade (peça 18, p. 1) .
O repasse dos recursos e sua prestação de contas foram normatizados pela Resolução/CD/FNDE nº 32, de 1/7/2011 (peça 18, p.2) .
HISTÓRICO
4.	Para a execução do BRALF/2011, o FNDE repassou ao Município a importância total de R$ 136.185,00, em 4/1/2012, mediante a ordem bancária nº 201108611255 (peça 5) e extrato da conta corrente específica (peça 12) , conforme quadro abaixo:
BRALF/2011
	Data
	Valor (R$) 

	4/1/2012
	136.185,00

5.	O prazo para prestar contas encerrou-se em 26/5/2017 (peça 18, p. 1) mas, até aquela data, não havia sido confirmado o envio da prestação de contas para o FNDE.			
6.	Em 15/9/2017, por meio do Ofício nº 12417E/2017- SEOPC/COPRA/CGCAP/DIFIN-FNDE (peça 9, p. 1 - AR peça 10, p.1) , e Ofício nº 12418E/2017- SEOPC/COPRA/CGCAP-DIFIN/FNDE (peça 9, p.3) , o FNDE encaminhou notificação ao Sr. Alcides Eufrásio da Conceição Negrão, atual Prefeito (gestão 2017/2020) , e a Sra. Francineti Maria Rodrigues, ex-Prefeita (gestões 2009/2012 e 2013/2016) , respectivamente, acerca da Omissão da prestação de contas do BRALF/2011. Não há comprovação de recebimento da notificação para a Sra. Francineti Maria Rodrigues, uma vez que a diligência retornou com a informação de 'mudou-se' (peça 8, p. 1, item 2.2) . 
7.	Em 6/11/2017, o FNDE emitiu a NOTA n° 01851/2017/COJAD/PFFNDE/PGF/AGU (peça 6) , referente à documentação procedente do Município de Abaetetuba/PA, encaminhada pelo Sr. Alcides Eufrásio da Conceição Negrão, Prefeito sucessor (gestão  2017/2020) , por meio da qual dá ciência do protocolo de Representação por Improbidade Administrativa junto ao Ministério Público Federal, em face da Sra. Francineti Maria Rodrigues Carvalho, ex-Prefeita (gestões 2009/2012 e 2013/2016) , por possíveis irregularidades na prestação de contas referente aos recursos financeiros repassados pelo MEC/FNDE por meio do Programa Brasil Alfabetizado, exercício 2011.
8.	Em 19/1/2018, a Sra. Francineti Maria Rodrigues, ex-Prefeita (gestões 2009/2012 e 2013/2016) foi notificada pelo Edital de Notificação n° 3 (peça 11) , publicado em Diário Oficial da União (DOU) , a fim de que regularizasse o débito junto ao FNDE. 
9.	Em 2/3/2018, conforme apontado na Informação nº 510/2018/SEOPC/COPRA-CGCAP/DIFIN-FNDE, de 2/3/2018 (peça 8) , o FNDE verificou a omissão no dever legal de prestar contas dos recursos do BRALF/2011 e responsabilizou a Sra. Francineti Maria Rodrigues, ex-Prefeita (gestões 2009/2012 e 2013/2016) pela omissão da prestação e contas do BRALF/2011.
10.	Em 19/4/2018, diante da não apresentação das prestações de contas e da consequente não demonstração da boa e regular aplicação dos recursos federais repassados, assim como da não devolução dos recursos, instaurou-se a Tomada de Contas Especial (peça 1) . Nesse sentido, no Relatório de TCE 387/2018-DIREC/COTCE/CGCAP/DIFIN-FNDE/MEC, de 26/6/2018 (peça 18) , consignou-se que, diante da não apresentação da prestação de contas e da consequente não demonstração da boa e regular aplicação dos recursos federais repassados, assim como da não devolução dos recursos, era de se instaurar a competente Tomada de Contas Especial. No sobredito Relatório concluiu-se que o prejuízo importaria no valor total dos recursos repassados, o que corresponde ao valor original de R$ 136.185,00, imputando-se a responsabilidade à Sra. Francineti Maria Rodrigues Carvalho (CPF XXX.852.252-XX) , ex-Prefeita Municipal de Abaetetuba/PA (gestões 2009/2012 e 2013/2016) , uma vez que esta era a pessoa responsável pela gestão e execução dos recursos federais recebidos à conta do BRALF/2011.
11.	O Relatório de Auditoria 784/2018, da Controladoria-Geral da União (peça 19) , chegou às mesmas conclusões.
12.	Adicionalmente, após serem emitidos o Certificado de Auditoria, o Parecer do Dirigente de Controle Interno e o Pronunciamento Ministerial (peças 20, 21 e 22) , o processo foi remetido a este Tribunal.
13.	Por seu turno, já no âmbito deste Tribunal, em sede de instrução preliminar (peça 26) , concluiu-se pela realização de citação e audiência da Sra. Francineti Maria Rodrigues Carvalho, exPrefeita Municipal de Abaetetuba/PA (gestões 2009/2012 e 2013/2016) , pela não comprovação da boa e regular aplicação dos recursos federais repassados ao município de Abaetetuba/PA, em face da omissão no dever de prestar contas dos valores transferidos, no âmbito do BRALF/2011.
14.	Por sua vez, havendo a unidade técnica responsável promovida a notificação (peças 29/31) , compareceu aos autos a responsável, nomeando seu bastante procurador e apresentando suas alegações de defesa (peças 32/36) 
15.	Além disso, em 12/4/2019, o FNDE comunicou, por meio do Ofício nº  10338/2019-DIMOC/COTCE/CGAPC/DIFIN/FNDE (peça 37) , que foi apresentada no âmbito da Autarquia documentação a título de prestação de contas intempestiva do BRALF/2011. Enviaram cópia da documentação recebida, informando que a mesma seria objeto de Nota Técnica por parte do FNDE, a ser encaminhada ao TCU, em atendimento ao disposto no Acórdão 1580/2008-TCU-Primeira Câmara e, por analogia, na Portaria Interministerial n° 424, de 30/12/2016.
16.	Em 25/12/2019, em nova instrução, foi proposto realizar diligência ao FNDE para o encaminhamento de documentos e informações, conforme segue abaixo (peça 40, p. 4, item 25) :
a) Cópia de Nota Técnica a ser expedida em face da prestação de contas intempestiva do Programa Brasil Alfabetizado (PBA/2011) ; 
b) Informações sobre a pertinência e a possibilidade de os documentos oferecidos servirem de subsídio ao exame de mérito por parte do TCU.
17.	Após pronunciamento da unidade (peça 42) e despacho do relator (peça 43) , a diligência foi encaminhada (peça 45) . Em resposta, o FNDE enviou a NOTA TÉCNICA Nº 1855653/2020-DAESP/COPRA/CGAPC/DIFIN (peça 47, p. 3/6) , dentre outros documentos.
18.	A nota técnica concluiu pela suficiência da documentação apresentada e informou que os autos foram encaminhados à Coordenação-Geral de Bolsas e Auxílios - CGAUX, e posteriormente à Diretora de Políticas de Alfabetização e Educação de Jovens e Adultos da SECADI/MEC, para pronunciamento quanto ao alcance do objeto e dos objetivos pactuados com base nos termos da Resoluções CD/FNDE nº 6, de 16 de abril de 2010; nº 32, de 1º de julho de 2011; nº 2, de 18 de janeiro de 2012; nº 44, de 11 de setembro de 2012 e nº 48, de 2 de outubro de 2013 e alterações posteriores (peça 47, p. 5, item 5.2) . 
19.	Segundo a nota técnica, após análise sob o aspecto técnico da prestação de contas, a SECADI/MEC, emitiu o Parecer nº 19/2020/CGMA/DABE/SEALF/SEALF (...) , manifestando-se o seguinte (peça 47, p. 5, item 5.3) : 
7. Considerando os objetivos do PBA, e a recomendação do FNDE/MEC de que as contas dos ciclos 2010 a 2013 devem ser analisadas em conjunto, e por serem relevantes os critérios para análise da prestação de contas do PBA no SIGPC, entende-se que houve o cumprimento do objeto do programa.
8. Esse é o parecer.
20.	Por fim, o documento informou que não foram encontradas ocorrências de natureza financeira na prestação de contas do BRALF/2011 (peça 47, p. 5, item 5.7) .
ANÁLISE DOS PRESSUPOSTOS DE PROCEDIBILIDADE DA IN/TCU 71/2012
21.	Verifica-se que não houve o transcurso de mais de dez anos desde o fato gerador sem que tenha havido a notificação da responsável pela autoridade administrativa federal competente (art. 6º, inciso II, c/c art. 19, da IN/TCU 71/2012, modificada pela IN/TCU 76/2016) , uma vez que os recursos foram transferidos em 4/1/2012 (peça 12) , a omissão na prestação de contas se concretizou em 26/5/2017 (peça 18, p. 1) , e a responsável foi notificada sobre as irregularidades pela autoridade administrativa competente em 2018, por meio do Edital de Notificação n° 3, DOU de 19/1/2018 (peça 11) .
22.	Verifica-se que o valor do débito é superior a R$ 100.000,00, na forma estabelecida conforme os arts. 6º, inciso I, e 19, da IN/TCU 71/2012, modificada pela IN/TCU 76/2016	.
23.	A tomada de contas especial está, assim, devidamente constituída e em condição de ser instruída.
EXAME TÉCNICO
Alegações de Defesa da Sra. Francineti Maria Rodrigues
24.	Inicialmente, a responsável alegou que 	deixou o cargo de Prefeita Municipal em dezembro de 2016, transferindo para o atual gestor todos os documentos referentes aos programas executados e em execução, para fins de posterior prestação de contas (peça 35, p. 2) .
25.	Informou que a sua senha de acesso ao sistema do FNDE para registrar a prestação de contas foi bloqueada e que, assim, ficou impossibilitada de realizar o envio da prestação e contas do BRALF/2011, uma vez que o prazo encerrou-se em 26/5/2017, data em que a defendente já não se encontrava na gestão do município. Portanto, argumentou que a obrigação era do atual gestor, demonstrando que jamais se omitiu em prestar contas (peça 35, p. 2/3) .
26.	Alegou que a prestação de contas foi realizada pelo seu sucessor no sistema SiGPC, uma vez que a responsável forneceu de modo informal os documentos necessários para a prestação de contas, apesar dos mesmos já terem sidos disponibilizados no momento da transição entre governos (peça 35, p. 3) .
Análise Técnica da Defesa
27.	O prazo para a apresentação da prestação de contas em questão expirou em 26/5/2017, quando a Sra. Francineti Maria Rodrigues Carvalho já não estava à frente do executivo municipal, visto que seu mandato expirou em 31/12/2016. Dessa forma, não lhe pode ser atribuída originariamente a responsabilidade pela apresentação intempestiva da prestação de contas, recebida em 18/2/2019, conforme registro no SiGPC à peça 39, encaminhada pelo Sr. Alcides Eufrásio da Conceição Negrão, atual Prefeito (gestão 2017/2020) .
27.	Ademais, não há nos autos indícios de que a responsável tenha intencionalmente se furtado de repassar ao seu sucessor a documentação necessária à efetivação da prestação de contas em tempo hábil. Pelo contrário, após sua citação, em suas alegações de defesa, a responsável informou que entregou, de forma informal, a documentação necessária para o Prefeito atual registrar junto ao SiGPC a prestação de contas requerida, uma vez que a responsável alegou não possuir a senha necessária para acessar tal sistema.
29.	De fato, ficou comprovado nos autos que o registro da prestação de contas do BRALF/2001 foi registrado pelo prefeito sucessor cinco dias após a citação, uma vez que a prestação de contas intempestiva ocorreu em 18/2/2019, e a citação realizada pelo TCU se concretizou em 13/2/2019, cinco dias após a citação da Sra. Francineti Maria Rodrigues Carvalho, ex-Prefeita (gestões 2009/2012 e 2013/2016) , conforme AR de peça 31.
30.	Por outro lado, cumpre relembrar que, no caso em exame, não há que se falar em corresponsabilidade, visto que, apesar do prazo para prestação de contas ter se encerrado em 26/5/2017, durante o período de gestão do Sr. Alcides Eufrásio da Conceição Negrão, atual Prefeito (gestão 2017/2020) , este adotou as medidas legais de resguardo ao erário, conforme Representação protocolizada junto ao Ministério Público Federal. A documentação em questão foi considerada suficiente pela Procuradoria Federal no FNDE-PROFE como comprovação da adoção das referidas medidas (peça 6) . Assim, constatou-se nos autos que a apresentação intempestiva realizada pelo prefeito sucessor foi devido aos documentos entregues pela responsável de forma informal, conforme alegado na defesa da Sra. Francineti Maria Rodrigues Carvalho e descrito no item 27 desta instrução (peça 35, p. 3) .
31.	Registra-se que foi comprovada a regularidade na aplicação dos recursos públicos pelo responsável. Como as contas foram efetivamente apresentadas e a análise técnica aprovou as contas, conforme a Nota Técnica nº 1855653/2020/DAESP/COPRA/CGAPC/DIFIN (peça 47, p. 3/6) , deve-se acolher a defesa da Sra. Francineti Maria Rodrigues Carvalho, ex-Prefeita (gestões 2009/2012 e 2013/2016) , e afastar o débito, inclusive com julgamento das contas regulares com ressalvas, haja visto inexistirem outras irregularidades.
32.	Nota-se que o Tribunal entende que, nesse cenário, não subsistem razões para a apenação do responsável, conforme Acórdão 7129/2020-TCU-Segunda Câmara - Relator Raimundo Carreiro, tendo em vista que não pode ser atribuída originariamente à antecessor a responsabilidade pela apresentação da prestação de contas, cujo prazo venceu quando não estava mais à frente da Prefeitura. Esse também foi o entendimento do MPU/TCU em sua manifestação nos autos. Desta feita, sugere-se o julgamento das respectivas contas regulares com ressalva, dando-se quitação ao responsável.
PROPOSTA DE ENCAMINHAMENTO
33.	Diante do exposto, submetemos os autos à consideração superior, propondo ao Tribunal:
33.1.	Acolher as alegações de defesa da Sra. Francineti Maria Rodrigues Carvalho;
33.2.	Julgar regulares com ressalva, nos termos do arts. 1º, inciso I, e 16, inciso II, e 23, inciso II, da Lei 8.443/1992, c/c os arts. 1º, inciso I, 208 e 214, inciso II, do Regimento Interno do TCU, as contas da Sra. Francineti Maria Rodrigues Carvalho (CPF 318.852.25253) , ex-Prefeita Municipal de Abaetetuba/PA (gestões 2009/2012 e 2013/2016) , em face dos recursos repassados ao Município de Abaetetuba/PA, referente ao Programa Brasil Alfabetizado (BRALF/2011) , dando-lhe quitação;
33.3.	enviar cópia do Acórdão a ser prolatado, bem como do Relatório e do Voto que o fundamentarem à responsável e ao FNDE.".
2.	O Sr. Secretário da SecexTCE manifestou sua concordância com as análises e conclusões contidas na instrução (peça 60) .
3.	O representante do MP/TCU, divergindo, posicionou-se nos seguintes termos (peça 61) :
"Trata-se de tomada de contas especial instaurada pelo Fundo Nacional de Desenvolvimento da Educação - FNDE, em desfavor da Sra. Francineti Maria Rodrigues Carvalho, ex-prefeita municipal de Abaetetuba/PA (gestões 2009-2012 e 2013-2016) , em face da omissão na prestação de contas quanto aos recursos repassados ao município por força do Programa Brasil Alfabetizado (BRALF/2011) , cujo prazo final para a apresentação da prestação de contas expirou em 26/5/2017 (peça 18, p. 1) .
Restou demonstrado que a Sra. Francineti Maria Rodrigues Carvalho (CPF XXX.852.252-XX) , ex-prefeita municipal de Abaetetuba/PA (gestões 2009-2012 e 2013-2016) , era a pessoa responsável pela gestão e execução dos recursos federais recebidos à conta do BRALF/2011. A apresentação da prestação de contas deveria ocorrer somente na gestão seguinte (prefeito sucessor) , até 26/5/2017, mas não foi apresentada.
Segundo apurado, sem acesso aos documentos competentes para prestar contas, o sucessor envidou providências para fins de recomposição do erário, por meio de Representação por Improbidade Administrativa junto ao Ministério Público Federal (peça 6) . Sendo assim, não há que se falar em responsabilização do prefeito sucessor que adotou as medidas necessárias ao resguardo do erário.
Além da citação pela não comprovação da boa e regular aplicação dos recursos federais repassados ao município, em face da omissão no dever de prestar contas dos valores transferidos, a responsável também foi chamada a justificar a não disponibilização das condições materiais mínimas e necessárias para que o seu sucessor pudesse apresentar a prestação de contas do BRALF/2011, tais como notas fiscais, recibos, processos de pagamento, extratos bancários da conta específica (recursos federais transferidos e contrapartida) e da aplicação financeira, processos licitatórios, contratos e termos de adjudicação e homologação, bem como documentos que comprovem a execução do objeto.
A responsável, em suas alegações de defesa apresentadas perante este Tribunal, argumentou que já não estava à frente do Executivo Municipal na época da prestação de contas e que as contas foram apresentadas pelo prefeito sucessor após a mesma ter entregue, de forma informal, a documentação necessária para o prefeito atual e este ter registrado junto ao SiGPC a prestação de contas requerida.
Como registra a instrução técnica, 'ficou comprovado nos autos que o registro da prestação de contas do BRALF/2001 foi registrado pelo prefeito sucessor cinco dias após a citação, uma vez que a prestação de contas intempestiva ocorreu em 18/2/2019, e a citação realizada pelo TCU se concretizou em 13/2/2019, cinco dias após a citação da Sra. Francineti Maria Rodrigues Carvalho, ex-Prefeita (gestões 2009/2012 e 2013/2016) , conforme AR de peça 31'.
Analisadas as alegações de defesa apresentadas, a unidade técnica propõe acolhê-las, julgando regulares com ressalva as contas da responsável, tendo em vista que, com as contas apresentadas, foi comprovada a regularidade na aplicação dos recursos públicos pela responsável e que que não pode ser atribuída originariamente à antecessora a responsabilidade pela apresentação da prestação de contas, cujo prazo venceu quando não estava mais à frente da Prefeitura.
Com as devidas vênias, este representante do Ministério Público de Contas tem entendimento diverso.
De fato, houve o afastamento do débito inicialmente indicado. Entretanto, persiste a irregularidade imputada à responsável de não disponibilização das condições materiais mínimas e necessárias para que o seu sucessor pudesse apresentar a prestação de contas do BRALF/2011. Para essa irregularidade, a responsável não trouxe em sua defesa elementos convincentes para afastar sua responsabilidade, limitando-se a informar apenas ter disponibilizado os documentos quando da transição do governo.
Observe-se que foi somente após ser citada pelo Tribunal que a responsável entregou 'de forma informal' a documentação para que o prefeito sucessor pudesse apresentar as contas do BRALF/2011. Tal fato sugere que a documentação foi retida pela responsável, demonstrando sua falta de diligência na transição de governo ao não ter repassado todos os documentos públicos à nova administração, inclusive alertando para os casos de prestação pendentes. Como reteve a documentação em comento, deveria tê-la apresentado à gestão municipal que a sucedeu, instando-a a apresentar as referidas contas.
Em vista do exposto, ante os elementos constantes nos autos, este representante do Ministério Público de Contas, divergindo das análises e conclusões expostas na instrução da unidade técnica, propõe ao Tribunal:
a) rejeitar as razões de justificativa apresentadas pela Sra. Francineti Maria Rodrigues Carvalho, ex-prefeita municipal de Abaetetuba/PA (gestões 2009-2012 e 2013-2016) , para a irregularidade relativa à não disponibilização das condições materiais mínimas e necessárias para que o seu sucessor pudesse apresentar a prestação de contas do BRALF/2011, tais como notas fiscais, recibos, processos de pagamento, extratos bancários da conta específica (recursos federais transferidos e contrapartida) e da aplicação financeira, processos licitatórios, contratos e termos de adjudicação e homologação, bem como documentos que comprovem a execução do objeto;
b) julgar irregulares as contas da responsável Sra. Francineti Maria Rodrigues Carvalho, ex-prefeita municipal de Abaetetuba/PA (gestões 2009-2012 e 2013-2016) , com fundamento nos arts. 1º, inciso I, 16, inciso III, alínea b, da Lei 8.443/92, c/c os arts. 19 e 23, inciso III, da mesma Lei, e com os arts. 1º, inciso I, 209, inciso II, 210 e 214, inciso III, do Regimento Interno-TCU;
c) aplicar à responsável Sra. Francineti Maria Rodrigues Carvalho a multa prevista no art. 58, inciso I, da Lei 8.443/92, c/c o art. 268, inciso I, do RI-TCU, fixando-lhe o prazo de quinze dias, a contar da notificação, para que comprove, perante o Tribunal (art. 214, inciso III, alínea a, do Regimento Interno-TCU) , o recolhimento da dívida aos cofres do Tesouro Nacional, atualizada monetariamente desde a data deste acórdão até a do efetivo recolhimento, se for paga após o vencimento, na forma da legislação em vigor;
d) autorizar, desde logo, nos termos do art. 28, inciso II, da Lei 8.443/92, a cobrança judicial da dívida, caso não atendida a notificação, e
e) dar ciência deste acórdão à responsável e ao FNDE.".
	
	É o Relatório.

Luiz Sérgio Pinheiro Filho (OAB/PA 12.948), e outros.

Subprocurador-Geral Paulo Soares Bugarin.

TOMADA DE CONTAS ESPECIAL. OMISSÃO NO DEVER DE PRESTAR CONTAS DE RECURSOS FEDERAIS REPASSADOS. CITAÇÃO DA RESPONSÁVEL PELA GESTÃO DOS RECURSOS. APRESENTAÇÃO DE DEFESA PERANTE O TCU, PELA RESPONSÁVEL, E DE PRESTAÇÃO DE CONTAS PERANTE ÓRGÃO REPASSADOR, PELO PREFEITO SUCESSOR, APÓS CITAÇÃO. DEMONSTRAÇÃO DA ADEQUADA APLICAÇÃO DOS RECURSOS. DIVERGÊNCIA ENTRE PARECERES, NOS AUTOS, ACERCA DA APLICAÇÃO DE SANÇÃO PELA INTEMPESTIVIDADE NA APRESENTAÇÃO DA PRESTAÇÃO DE CONTAS. INDÍCIOS DE BOA-FÉ DA RESPONSÁVEL. CONTAS REGULARES, COM RESSALVAS, COM QUITAÇÃO.

TOMADA DE CONTAS ESPECIAL (TCE)

Secretaria de Controle Externo de Tomada de Contas Especial (SecexTCE).

Tratam os autos de Tomada de Contas Especial instaurada pelo Fundo Nacional de Desenvolvimento da Educação - FNDE, em desfavor da Sra. Francineti Maria Rodrigues Carvalho, ex-Prefeita Municipal de Abaetetuba/PA (gestões 2009-2012 e 2013-2016) , em face da omissão na prestação de contas quanto aos recursos repassados ao Município, em 04/01/2012, por força do Programa Brasil Alfabetizado (BRALF/2011) , no montante de R$ 136.185,00, cujo prazo final para a apresentação da prestação de contas expirou em 26/05/2017 (§§ 1º a 4º da instrução transcrita para o relatório que precede esta proposta de deliberação) .
2.	A conclusão da fase interna da presente TCE foi pela irregularidade das contas, com débito equivalente ao valor total repassado (§§ 6º a 12 da instrução, peça 58) , cabendo realçar que não existe certeza de que a responsável retro tenha tido notícia da instauração do procedimento, uma vez que sua notificação retornou com a informação de "mudou-se" (§ 6º da instrução) .
3.	Conforme consta do parecer do MP/TCU (também transcrito para o relatório que precede esta proposta de deliberação) , os elementos contidos nos autos demonstram que coube à responsável a gestão e execução integral dos recursos federais recebidos à conta do BRALF/2011, mas que a apresentação da prestação de contas cabia ao prefeito sucessor (§ 2º do parecer do MP/TCU) .
4.	O prefeito sucessor demonstrou ter adotado as providências necessárias à isenção de sua responsabilidade e à recomposição do Erário por meio da apresentação de representação por improbidade administrativa, contra a ex-prefeita, junto ao Ministério Público Federal, o que excluiu sua responsabilidade (§ 3ª do parecer do MP/TCU e 30 da instrução) . 
5.	Já nesta Corte, além da citação pela não comprovação da boa e regular aplicação dos recursos federais repassados ao município, em face da omissão no dever de prestar contas dos valores transferidos, a responsável também foi chamada a justificar a não disponibilização das condições materiais mínimas e necessárias para que o seu sucessor pudesse apresentar a prestação de contas do BRALF/2011 (§ 4º do parecer do MP/TCU) .
6.	Em resposta à citação e à audiência, a responsável argumentou que já não estava à frente do Executivo Municipal à época da prestação de contas; que teria transferido para o sucessor todos os documentos relativos aos programas já executados ou em execução; que sua senha de acesso ao sistema do FNDE foi bloqueada, pelo que não tinha como apresentar a prestação de contas; e que, após receber a citação, teria entregue toda a documentação necessária ao prefeito sucessor, para encaminhamento ao órgão repassador (§§ 24 a 26 da instrução da unidade técnica) .
7.	A unidade técnica aponta que a prestação de contas foi efetivamente encaminhada pelo prefeito sucessor cinco dias após a citação da responsável (§ 29 da instrução) . Analisando os documentos apresentados, tanto o órgão repassador (§§ 18 a 20 da instrução) quanto a unidade técnica (§ 31 da instrução) concluíram serem suficientes a comprovar a adequada aplicação dos recursos repassados, afastando, assim, a possibilidade de débito. O representante do MP/TCU manifestou-se de acordo com essa conclusão (§ 9º do parecer) .
8.	Quanto à intempestividade na apresentação da prestação de contas, a unidade técnica aponta que a Sra. Francineti já não estava à frente da prefeitura quando do término do prazo para apresentação da prestação de contas, e que não há indícios no sentido de que teria intencionalmente se furtado de repassar ao sucessor a documentação necessária à efetivação da mesma, tanto assim que imediatamente após citada ela teria entregue documentos suficientes à consecução da obrigação, pelo que propõe seja isentada de responsabilidade também quanto a isso (§§ 27 e 28 da instrução) .
9.	O MP/TCU, divergindo, pondera que, apesar de o débito inicialmente indicado ter sido efetivamente afastado, a irregularidade imputada à responsável com relação à prestação de contas persistiria, em razão de não ter disponibilizado as condições materiais mínimas e necessárias para que o seu sucessor pudesse apresentar a prestação de contas do BRALF/2011 tempestivamente (§ 9º do parecer) . 
10.	Divirjo da conclusão oferecida pelo MP/TCU e acolho a posição adotada pela unidade técnica. Em apoio adicional a essa conclusão, acrescento, ainda, que a responsável não foi efetivamente notificada na fase interna, momento em que poderia ter apresentado, e a toda aparência teria apresentado, os documentos solicitados. Se assim o tivesse feito, e não se pode pressupor em sentido contrário, restaria afastada qualquer possibilidade de punição pela intempestividade, uma vez que a jurisprudência do Tribunal é a de afastar a irregularidade quando a prestação de contas é apresentada antes da citação por esta Corte. 
	Assim, concordando com a unidade técnica e MP/TCU quanto ao afastamento do débito, em razão de a prestação de contas extemporaneamente apresentada comprovar a adequada aplicação dos recursos; e apenas com a unidade técnica, ponto em que divirjo do MP/TCU, em razão de entender não ser devida a aplicação de sanção à responsável pela ausência de prestação de contas no prazo originalmente estipulado, o que conduz ao julgamento das presentes contas pela regularidade, com ressalvas, manifesto-me por que o Tribunal adote o Acórdão que ora submeto à deliberação deste Colegiado.
TCU, Sala das Sessões Ministro Luciano Brandão Alves de Souza, em 27 de abril de 2021.
 
AUGUSTO SHERMAN CAVALCANTI
Relator